臺灣彰化地方法院刑事判決　　　　　　　96年度易字第1422號
公　訴　人　臺灣彰化地方法院檢察署檢察官
被　　　告　丙○○
上列被告因侵占等案件，經檢察官提起公訴（95年度偵字第8522
號），本院判決如下：
    主  文
丙○○犯如附表二所示之罪，各處如附表二所示之刑；並均各減
為如附表二所示減得之刑。應執行有期徒刑陸月，如易科罰金，
以銀元參佰元即新臺幣玖佰元折算壹日。
    事  實
一、丙○○（原名陳皇辰，民國95年8月31日更名）自95年6月16
    日起至同年8月3日止，在君德公寓大廈管理維護有限公司（
    下稱君德公司）任職，並經該公司派駐至臺中市○區○○路
    589巷6號「力霸花園別墅」擔任該社區之大樓管理員。詎其
    因積欠卡債，竟分別意圖為自己不法之所有，利用附表一所
    示之人委託其將應繳交之管理費代為以郵局劃撥方式匯入郵
    政劃撥儲金第00000000號力霸花園別墅管理委員會－陳俊宏
    帳戶之機會，將其於附表一所示時間所收取如附表一所示之
    管理費共計新臺幣（下同）22,617元，以變易持有為所有之
    意思侵占入己，供己作為清償債務之用，而未將遭侵占之部
    分存入上開帳戶（收取時間、收取項目及金額、侵占金額均
    詳如附表一所示）。另丙○○於95年8月7日在該大樓管理室
    撥打電話予該大樓樓別6-9-1之屋主丁○○，表示欲與丁○
    ○交換冰箱，惟遭丁○○拒絕，丙○○與丁○○通話完畢後
    ，竟意圖為自己不法之所有，旋於當日至丁○○之上開房屋
    內搬運丁○○所有之小冰箱1個而竊取之，得手後供己使用
    。
二、案經君德公司訴由臺灣彰化地方法院檢察署檢察官偵查起訴
    。
    理  由
一、本案全部卷證所涵括之供述證據及非供述證據，公訴人、被
    告均同意以下全部證據之證據能力，亦未於言詞辯論終結前
    聲明異議，本院審酌該等供述證據及非供述證據作成時之情
    況，並無不適當之情事，應均具有證據能力，合先敘明。
二、訊據被告丙○○除就附表一所示收取管理費之時間有爭執外
    ，對於侵占如附表一所示管理費之事實坦承不諱，另矢口否
    認有何竊盜犯行，辯稱：其曾致電予住戶丁○○表示欲以其
    所有之大冰箱與丁○○所有之小冰箱交換，經丁○○同意後
    ，始將換取之小冰箱以機車載運至其家中使用云云。
三、經查：
（一）被告侵占部分：
      被告於收取附表一所示之人請其代為匯入上開帳戶之管理
      費後，隨即將如附表一所示共計22,617元款項侵占入己，
      挪為清償卡債之用等情，業據被告坦認在卷（見96年度他
      字第347號偵查卷第83頁、第91頁；本院準備程序筆錄第
      2頁），核與告訴代理人甲○○指訴情節相符（見同上偵
      查卷第15至16頁、第78至79頁、第90至91頁），並經證人
      何武明、蔡佩玲、朱屏、鍾秀春、陳詮仁證述無訛（見同
      上偵查卷第77至84頁），復有力霸花園別墅管理費明細表
      1份、被告開立之臨時收據3張、告訴代理人所提君德公司
      事後將被告侵占之附表一所示款項匯入上開帳戶之郵政劃
      撥儲金存款收據5張、臺灣郵政股份有限公司96年3月28日
      儲字第0960702272號函檢附之上開帳戶自95年6月1日至95
      年12月31日止之對帳單1份、臺灣郵政股份有限公司96 年
      4月14日儲字第0960702277號函檢附之郵政劃撥儲金帳戶
      收支詳情單、存款單等件在卷可考（見同上偵查卷第22頁
      至25頁、第19頁、第86頁、第93頁、第19至20頁、第28至
      38頁、第41至51頁），準此，被告上開侵占犯行，至臻明
      確。至被告各次收取管理費之日期，就收取附表一編號3
      、4所示管理費部分，有本院卷附證人蔡佩玲、鍾秀春出
      具之刑事陳報狀各1紙可參，而就附表一編號2所示管理費
      部分，則有被告供稱為其所開立之臨時收據1紙（見同上
      偵查卷第83頁、第86頁）在卷可稽，另就附表一編號5所
      示管理費部分，業據被告於偵查中供稱該部分係其在7月
      14日收受等語明確（見同上偵查卷第91頁），並經證人陳
      詮仁於偵查中證稱：其係於95年7月14日至管理室繳交管
      理費予被告，請被告幫忙匯款，被告有開立臨時收據等語
      屬實（見同上偵查卷第81頁），且有被告開立之臨時收據
      1紙（見同上偵查卷第19頁）附卷可查，況被告於偵查中
      自承其將附表一編號5所示之部分管理費3,254元匯入上開
      帳戶，其餘3,254元則因其積欠卡債而挪用等語在卷（見
      同上偵查卷第83頁），而依該筆款項之郵政劃撥儲金存款
      單所示（見同上偵查卷第87頁），足見被告係於95年7月
      26日匯款，衡諸被告於本院審理時供稱該筆款項之確切匯
      款時間其不清楚，應該係在其收到管理費之1星期內等語
      （見本院審判筆錄第7頁），可知被告收取附表一編號5所
      示管理費之日與將該筆部分管理費3,254元匯入上開帳戶
      之日，相距並非久遠，是被告係於95年7月14日收取附表
      一編號5所示管理費乙節，堪以認定。被告辯稱其並非於9
      5年7月14日收取附表一編號5所示管理費，前揭臨時收據
      之日期並非其所書寫云云，顯屬矯飾卸責之詞，要非可採
      。又被告收取附表一編號1所示管理費之日期，卷內查無
      足供認定之證據，且該日期係在95年6月30日之前或之後
      ，因涉及被告所犯附表一編號1所示之侵占罪法定罰金刑
      及易科罰金折算標準之適用（詳如後述），依罪疑唯輕原
      則，應認定被告收取及侵占該筆管理費之日期為95年6月1
      6至同年月30日間某日，併此敘明。
（二）被告竊盜部分：
      被告於95年8月7日在上開大樓管理室撥打電話予樓別6-9-
      1之屋主即被害人丁○○，表示欲與被害人交換冰箱，惟
      遭被害人拒絕，被告與被害人通話完畢後，旋於當日竊取
      被害人所有之小冰箱1臺等情，業經證人即被害人丁○○
      迭於偵查中及本院審理時結證明確（見同上偵查卷第81至
      82頁；本院審判筆錄第5至6頁），並經證人即被告當日於
      管理室與被害人通話時在場之管理員乙○○證述：其係於
      95年8月3日與被告交接，被告於同年月7日曾至上開大樓
      管理室打電話給某屋主表示要換冰箱，其當時無法從被告
      講電話之內容得知該屋主是否同意，當時有1個大冰箱放
      在管理室後面即與管理室相連之會議室旁邊，之後其便去
      發信，發信時見被告將1個高度大概在其腰部之小冰箱搬
      至其機車上載運離去等語屬實（見本院審判筆錄第3頁）
      ，而君德公司嗣新購1台小冰箱賠償被害人乙情，亦經告
      訴代理人甲○○陳稱在卷（見同上偵查卷第16頁、第78
      至79頁），復有統一發票1紙在卷可佐（見同上偵查卷第
      21頁）。雖被告以前揭情詞置辯，惟證人丁○○與被告並
      不相識亦無仇隙，當無甘冒偽證之重典，而設詞誣陷被告
      之理，且衡諸證人丁○○於偵查中及本院審理時證稱：其
      將上開房屋出租他人，之後房客搬走，前揭冰箱則繼續放
      置在屋內，其寄放1副鑰匙在管理室，被告打電話向其稱
      有1個冰箱要與其交換，但因被告欲交換之冰箱太大，其
      並未同意，其房間只有10餘坪，且冰箱才剛買新的，縱使
      被告欲交換之冰箱與其所有之冰箱大小相同，其亦無更換
      之必要等語在卷，與告訴代理人於本院審理時陳稱：證人
      丁○○之房子是出租予他人，被告用以交換之冰箱比1個
      人還高，依常理判斷，證人丁○○不可能同意，且證人丁
      ○○亦至君德公司反應其冰箱為何遭更換，君德公司始購
      買1個新的冰箱予證人丁○○等語互核一致，足徵證人丁
      ○○證稱其並未同意被告更換冰箱乙節，並非子虛。被告
      空言辯稱業經證人丁○○同意云云，要無足取。
（三）綜上所述，被告上開所辯均不足採。本案事證明確，被告
      犯行洵堪認定，應予依法論科。
三、被告為附表一編號1所示行為後，刑法業於94年2月2日修正
    公布，95年7月1日起施行。按行為後法律有變更者，適用行
    為時之法律，但行為後之法律有利於行為人者，適用最有利
    於行為人之法律，修正後刑法第2條第1項定有明文。此條規
    定係規範行為後法律變更所生新舊法律比較適用之準據法，
    本身尚無新舊法比較之問題，於新法施行後，應一律適用新
    法第2條第1項之規定，為「從舊從輕」之比較。而本次法律
    變更，比較時應就罪刑有關之共犯、未遂犯、想像競合犯、
    牽連犯、連續犯、結合犯，以及累犯加重、自首減輕暨其他
    法定加減原因（如身分加減）與加減例等一切情形，綜其全
    部罪刑之結果而為比較（最高法院95年5月23日95年度第8次
    刑庭會議決議參照）。關於本案應適用之新舊法，茲比較如
    下：
（一）被告為附表一編號1所示行為後，刑法第33條第5款業於94
      年2月2日修正公布，並自95年7月1日起施行；修正後刑法
      第33條第5款規定「罰金：新臺幣1千元以上，以百元計算
      之。」，與修正前刑法第33條第5款規定「罰金：1元以上
      。」不同，而刑法第335條第1項侵占罪其法定罰金刑部分
      ，經比較新舊法結果，以舊法較有利於行為人。
（二）被告為附表一編號1所示行為後，關於刑法罰金刑部分，
      業於95年6月14日以華總一義字第09500035181號令增訂公
      布刑法施行法第1條之1，明定：「中華民國94年1月7日刑
      法修正施行後，刑法分則編所定罰金之貨幣單位為新臺幣
      。94年1月7日刑法修正時，刑法分則編未修正之條文定有
      罰金刑者，自94年1月7日刑法修正施行後，就其所定數額
      提高為30倍。但72年6月26日到94年1 月7日新增或修正之
      條文，就其所定數額提高為3倍。」，與該條增訂公布前
      ，就罰金刑部分所適用之罰金罰鍰提高標準條例第1條前
      段、現行法規所定貨幣單位折算新臺幣條例第2條規定不
      同。而刑法第335條第1項係刑法分則編未修正之條文而定
      有罰金刑者，其關於法定刑為罰金部分之提高標準，經比
      較新、舊法後，結果並無不同。
（三）刑法第41條第1項前段關於易科罰金折算標準之規定，由
      「犯最重本刑為5年以下有期徒刑以下之刑之罪，而受6個
      月以下有期徒刑或拘役之宣告，因身體、教育、職業、家
      庭之關係或其他正當事由，執行顯有困難者，得以1元以
      上3元以下折算1日，易科罰金。」修正為「犯最重本刑為
      五年以下有期徒刑以下之刑之罪，而受6個月以下有期徒
      刑或拘役之宣告者，得以新臺幣1千元、2千元或3千元折
      算1日，易科罰金」。而修正前刑法第41條第1項前段之易
      科罰金折算標準，依修正刪除前之罰金罰鍰提高標準條例
      第2條規定，應就其原定數額提高為1百倍折算1日，並依
      現行法規所定貨幣單位折算新臺幣條例第2條規定，以新
      臺幣元3倍折算之，亦即，修正前刑法第41條第1項前段之
      易科罰金折算標準，應以銀元1百元以上3百元以下即新臺
      幣3百元以上9百元以下折算為1日，經比較新、舊法結果
     ，以被告附表一編號1行為時之法律即修正前刑法第41條第
      1項前段、修正前罰金罰鍰提高標準條例第2條規定，較有
      利於被告。
（四）另依刑法第51條定應執行刑時，裁判確定前犯數罪，其中
      一罪在新法施行前者，亦應為新舊法比較 (最高法院95年
      5月23日第8次刑事庭會議決議可資參照)。查本件被告所
      犯如附表一編號1之侵占罪，係於95年7月1日前犯之，而
      刑法第51條業於94年2月2日修正公布，並於95年7月1日施
      行，修正前刑法第51條規定：「數罪併罰，分別宣告其罪
      之刑，依左列各款定其應執行者：」，其中第5款規定：
      「宣告多數有期徒刑者，於各刑中之最長期以上，各刑合
      併之刑期以下，定其刑期。但不得逾20年」。修正後刑法
      第51條第5款規定：「宣告多數有期徒刑者，於各刑中之
      最長期以上，各刑合併之刑期以下，定其刑期。但不得逾
      30年」。經比較結果，修正後刑法並非較有利於行為人，
      依刑法第2條第1項前段之規定，仍應依修正前刑法第51條
      第5款，定其應執行之刑。
（五）綜合上述各條文修正前、後之比較，揆諸前揭最高法院決
      議及修正後刑法第2條第1項前段、後段規定之「從舊、從
      輕」原則，綜其全部罪刑之比較，以95年7月1日修正公布
      施行前之刑法相關規定及修正前罰金罰鍰提高標準條例第
      1條前段、第2條規定對於被告較為有利，應適用被告附表
      一編號1行為時之法律予以論處。
四、按刑法第336條第2項所謂業務，係指吾人於社會上之地位所
    繼續經營之事務而言，其僅偶一從事者，不得謂為業務；侵
    占業務上持有物之罪，以其所侵占之他人所有物係因執行業
    務而持有為構成要件，若非因執行業務而基於其他關係持有
    他人所有物，即與該罪構成要件不符，祇能以普通侵占論科
    ，最高法院26年度滬上字第29號、23年上字第1620號分別著
    有判例可資參照。本件依告訴代理人於偵查中及本院訊問時
    所稱：上開大樓住戶繳納管理費之方式，係由公司開匯款單
    交予住戶，由住戶持匯款單至郵局電匯繳款，公司禁止管理
    員代收代繳管理費等語（見同上偵查卷第79頁；本院審判筆
    錄第8頁），足見被告並非本於執行業務之關係，而持有附
    表一所示之人交付之管理費。核被告丙○○所為，係犯刑法
    第335條第1項之侵占罪及同法第320條第1項之竊盜罪。被告
    所犯如附表一所示之5次侵占犯行及1次竊盜犯行，犯意各別
    ，罪名有異，應予分論併罰。爰審酌被告貪圖己利，侵占如
    附表一所示之人請其代匯之管理費，共計達22,617元，且任
    意竊取他人財物，復考其犯罪之動機、手段、生活狀況，事
    後仍不知反省，避不與告訴人公司解決債務，惡性非輕，未
    見悔意，及犯後僅坦承部分犯行之態度等一切情狀，分別量
    處如主文所示之刑，並分別依修正前刑法第41條第1項前段
    及修正後刑法第41條第1項前段規定，各諭知如附表二所示
    之易科罰金折算標準。又被告犯罪時間皆在96年4月24日以
    前，所犯符合中華民國96年罪犯減刑條例規定之減刑條件，
    應均依同條例第2條第1項第3款，減其宣告刑2分之1，並分
    別依修正前刑法第41條第1項前段及修正後刑法第41條第1項
    前段規定，各諭知如附表二所示之易科罰金折算標準，併依
    修正前刑法第51條第5款、第41條第1項前段定其應執行刑及
    諭知易科罰金之折算標準，以示懲儆。
據上論斷，應依刑事訴訟法第299條第1項前段，刑法第2條第1項
前段、第320條第1項、第335條第1項、第41條第1項前段，修正
前刑法第41條第1項前段、第51條第5款，刑法施行法第1條之1，
罰金罰鍰提高標準條例第1條前段，修正刪除前罰金罰鍰提高標
準條例第2條，判決如主文。
本案經檢察官吳芙如到庭執行職務。
中　　華　　民　　國　　96　　年　　11　　月　　23　　日
                  刑事第二庭      審判長法官  石馨文
                                  法      官  簡璽容
                                  法      官  尚安雅
以上正本證明與原本無異。
如不服本判決，應於判決送達後10日內，向本院提出上訴書狀，
上訴書狀應「敘述具體上訴理由」，並按他造當事人之人數附繕
本。「切勿逕送上級法院」。
告訴人或被害人對於判決如有不服具備理由請求檢察官上訴者，
其上訴期間之計算係以檢察官收受判決正本之日期為準。
中　　華　　民　　國　　96　　年　　11　　月　　23　　日
                                  書  記  官  陳佳宏
附表一：
┌──┬──────┬────────┬─────┬────┐
│編號│ 收取日期   │ 收取項目及金額 │ 侵占金額 │備   註 │
│    │            │   （新臺幣）   │（新臺幣）│        │
├──┼──────┼────────┼─────┼────┤
│ 1  │95年6月12日 │樓別6-5-3應繳交 │ 6,079元  │證人即何│
│    │至同年月30日│之95年1月份至3月│          │坤洲之兄│
│    │間某日      │份管理費6,079元 │          │何武明證│
│    │            │                │          │稱係由何│
│    │            │                │          │坤洲之岳│
│    │            │                │          │母繳交  │
├──┼──────┼────────┼─────┼────┤
│ 2  │95年7月10日 │樓別12-12-1應繳 │ 7,350元  │證人朱屏│
│    │            │交之95年4月份至6│          │證稱係由│
│    │            │月份管理費7,350 │          │其辦公室│
│    │            │元              │          │小姐繳交│
├──┼──────┼────────┼─────┼────┤
│ 3  │95年7月12日 │樓別6-14-2應繳交│ 3,173元  │證人蔡佩│
│    │            │之95年4月份至6月│          │玲證稱係│
│    │            │份管理費3,173元 │          │其親自繳│
│    │            │                │          │交      │
├──┼──────┼────────┼─────┼────┤
│ 4  │95年7月底某 │樓別6-12-2應繳交│ 2,761元  │證人鍾秀│
│    │日          │之95年4月份至6月│          │春證稱係│
│    │            │費管理費2,761元 │          │其夫繳交│
├──┼──────┼────────┼─────┼────┤
│ 5  │95年7月14日 │樓別6-2-2應繳交 │ 3,254元  │證人陳詮│
│    │            │之95年1月份至6月│          │仁證稱其│
│    │            │份管理費6,508元 │          │所繳交之│
│    │            │                │          │金額為6,│
│    │            │                │          │508元。 │
│    │            │                │          │另被告供│
│    │            │                │          │稱其中3,│
│    │            │                │          │254元有 │
│    │            │                │          │匯入上開│
│    │            │                │          │帳戶。  │
├──┴──────┴────────┴─────┴────┤
│被告侵占金額共計： 6,079元+7,350元+3,173元+2,761元+3254元 │
│                  ＝22,617元                              │
└─────────────────────────────┘
附表二：
┌─────┬──────────────────────┐
│犯     行 │         應    處    罪    刑               │
├─────┼──────────────────────┤
│附表一編號│丙○○犯侵占罪，處有期徒刑參月，如易科罰金，│
│1所示侵占 │以銀元參佰元即新臺幣玖佰元折算壹日；減為有期│
│犯行      │徒刑壹月又拾伍日，如易科罰金，以銀元參佰元即│
│          │新臺幣玖佰元折算壹日。                      │
├─────┼──────────────────────┤
│附表一編號│丙○○犯侵占罪，處有期徒刑參月，如易科罰金，│
│2所示侵占 │以新臺幣壹仟元折算壹日；減為有期徒刑壹月又拾│
│犯行      │伍日，如易科罰金，以新臺幣壹仟元折算壹日。  │
├─────┼──────────────────────┤
│附表一編號│丙○○犯侵占罪，處有期徒刑參月，如易科罰金，│
│3所示侵占 │以新臺幣壹仟元折算壹日；減為有期徒刑壹月又拾│
│犯行      │伍日，如易科罰金，以新臺幣壹仟元折算壹日。  │
├─────┼──────────────────────┤
│附表一編號│丙○○犯侵占罪，處有期徒刑參月，如易科罰金，│
│4所示侵占 │以新臺幣壹仟元折算壹日；減為有期徒刑壹月又拾│
│犯行      │伍日，如易科罰金，以新臺幣壹仟元折算壹日。  │
├─────┼──────────────────────┤
│附表一編號│丙○○犯侵占罪，處有期徒刑參月，如易科罰金，│
│5所示侵占 │以新臺幣壹仟元折算壹日；減為有期徒刑壹月又拾│
│犯行      │伍日，如易科罰金，以新臺幣壹仟元折算壹日。  │
├─────┼──────────────────────┤
│於上開時、│丙○○犯竊盜罪，處有期徒刑參月，如易科罰金，│
│地竊盜被害│以新臺幣壹仟元折算壹日；減為有期徒刑壹月又拾│
│人丁○○所│伍日，如易科罰金，以新臺幣壹仟元折算壹日。  │
│有小冰箱1 │                                            │
│個之犯行  │                                            │
└─────┴──────────────────────┘
附錄本案論罪科刑法條全文：
中華民國刑法第320條
（普通竊盜罪、竊佔罪）
意圖為自己或第三人不法之所有，而竊取他人之動產者，為竊盜
罪，處 5 年以下有期徒刑、拘役或 5 百元以下罰金。
意圖為自己或第三人不法之利益，而竊佔他人之不動產者，依前
項之規定處斷。
前二項之未遂犯罰之。
中華民國刑法第335條
（普通侵占罪）
意圖為自己或第三人不法之所有，而侵占自己持有他人之物者，
處 5 年以下有期徒刑、拘役或科或併科 1 千元以下罰金。
前項之未遂犯罰之。
